【裁判字號】    96,訴,697
【裁判日期】    970320
【裁判案由】    違反公職人員選舉罷免法
【裁判全文】
臺灣高雄地方法院刑事判決               96年度訴字第697號
公  訴  人  臺灣高雄地方法院檢察署檢察官
被      告  丙○○
選任辯護人  何曜男律師
上列被告因違反公職人員選舉罷免法案件，經檢察官提起公訴（
95年度偵字第27927 號），本院判決如下：
    主  文
丙○○無罪。
    理  由
一、公訴意旨略以：被告丙○○與乙○均係第五屆立法委員選舉
    之高雄市第二選區立法委員候選人。詎被告丙○○竟基於意
    圖使同選舉區候選人乙○不當選及意圖散布於眾而指摘傳述
    足以毀損他人名譽之事之犯意，於中央選舉委員會公告2 人
    為第五屆立法委員候選人之前2 天即民國90年11月18日，出
    版「孤軍奮鬥」一書，在書中第111 頁指述「乙○沒說真話
    ，他自稱經濟博士，我看他應該是『白賊博士』，根本不夠
    格參選。」、第113 頁記載「我說他是『白賊博士』，實至
    名歸，也不算太過份。」、第123 頁中提及「還傳說乙○很
    花心，到旅館偷情倒楣被抓到，出洋相不說，唯恐驚動媒體
    ，低聲下氣的還在派出所蹲了一晚。」等不實事項，並於斯
    時起，公開販賣及贈送此書予不特定之多數人，足以貶損乙
    ○之名譽等語，因認被告丙○○涉犯公職人員選舉罷免法第
    92條意圖使人不當選罪嫌。
二、公訴人認被告涉有前揭犯行，無非係以證人即告訴人乙○之
    證述、被告丙○○所著「孤軍奮戰」一書、中央選舉委員會
    90年11月20日90中選一字第9000997 號公告等為論據。
三、訊之被告丙○○堅決否認有何公訴人所指違反公職人員選舉
    罷免法之犯行，辯稱：伊著書僅單純係為記載自己從政及努
    力的過程，書中僅有如起訴書所載數行字提到乙○，伊並無
    使告訴人即乙○不當選之意圖，況且「白賊」之用語是台語
    ，係指一個人沒有說真話，而有關「偷情」等事，則是乙○
    自己在其出版的「生活大贏家」一書中自述的，這些也都據
    報紙等登載過，足見伊沒有使告訴人不當選之意圖，也沒有
    散布不實之事，這幾句話也不足以生損害於乙○等語。
四、按犯罪事實應依證據認定之，無證據不得認定犯罪事實。又
    不能證明被告犯罪者，應諭知無罪之判決，刑事訴訟法第15
    4 條第1 項及第301 條第1 項分別定有明文。又事實之認定
    ，應憑證據，如未能發現相當證據，或證據不足以證明，自
    不能以推測或擬制之方法，為裁判之基礎（最高法院40年台
    上字第86號判例參照。）而所謂證據，係指足以證明被告確
    有犯罪行為之積極證據而言，該項證據須適於為被告犯罪之
    證明者，始得採為斷罪之資料（參照最高法院69年台上字第
    4913號判例）。認定不利於被告之事實，須依積極證據，苟
    積極證據不足為不利於被告事實之認定時，即應為有利於被
    告之認定，更不必有何有利之證據，最高法院亦著有30年上
    字第816 號判例可資參照。
五、經查：
(一)、按被告與乙○均係中央選舉委員會於90年11月20日所公告之
    第五屆立法委員選舉候選人乙節，有高雄市選舉委員會96年
    6 月5 日高市選一字第0960400701號函暨第五屆立法委員區
    域選舉候選人登記申請書、中央選舉委員會公告、中央選舉
    委員會96年6 月4 日中選一字第0960003264號函暨中央選舉
    委員會公告等在卷足憑，堪信為真。而被告丙○○於90年11
    月18日出版其所著之「孤軍奮戰」乙書，為被告所自承，復
    有原書（本院閱後發還）及該書封面與相關內頁之影本在卷
    可稽。
(二)、按公職人員選舉罷免法第92條之罪，係以意圖使候選人當選
    或不當選，以文字、圖畫、錄音、錄影、演講或他法，散布
    謠言或傳播不實之事，足以生損害於公眾或他人為其構成要
    件。故意圖使候選人不當選而散布謠言或傳播不實罪之成立
    ，須以主管選舉機關公告公職候選人名單以後，即公告選舉
    活動期間內，行為人意圖使候選人不當選，以文字、圖畫、
    錄音、錄影、演講或他法散布謠言或傳播不實之事，足以生
    損害於公眾或他人，始足當之，最高法院77年臺上字第3804
    號裁判可資參照。故必在主管公告候選人名單之後，始能稱
    之為候選人，而成為該法保護之客體，是縱行為人在主管機
    關公告候選人名單前，有以文字、圖畫、錄音、錄影、演講
    或他法，散布謠言或傳播不實之事，亦無該法之適用。本件
    被告丙○○於其與乙○被公告為候選人之前2 日之90年11月
    18日出版上開書籍，與選罷法第92條所稱候選人之構成要件
    已有未合。
(三)、又按觀諸「白賊」乙詞，係臺灣民間通常口語，用以稱呼、
    形容談話及主張不實、欺騙他人之人。被告於上開書籍中第
    111 頁、第113 頁稱乙○為「白賊博士」，其內容客觀上屬
    自己評價他人之用語，被告意在指稱乙○說話不實，此與謠
    言或不實之事，尚屬有別；而被告於該書中第123 頁所稱「
    還傳說乙○很花心，到旅館偷情倒楣被抓到，出洋相不說，
    唯恐驚動媒體，低聲下氣的還在派出所蹲了一晚。」等語，
    其情節曾經乙○自行於其書「生活大贏家」中述及，復有臺
    灣台北地方法院檢察署82年度偵字第6964號不起訴處分書、
    蘋果日報、民眾日報、臺灣日報、聯合報等報紙影本共八頁
    附卷可稽，是可認被告尚非顯然散布謠言或不實之事。況查
    ，觀諸被告上開書籍，全書共401 頁，主要在敘述被告從政
    十餘年之歷程及對其他政治人物及政治現象之評述，公訴意
    旨僅以被告上開書籍中第111 頁、第113 頁、第123 頁記載
    如上所述之詞語，認被告涉犯選罷法第92條規定，惟衡諸一
    般社會常情，就此等選舉政治性書籍之特性，以及上開記載
    之內容、比例，客觀上，尚不足以生損害於公眾或他人。
(四)、是本件依公訴人認定被告丙○○上開犯嫌所憑之證據，既未
    達通常一般人均不致有所懷疑，而得以確信其為真實之程度
    ，此外，復無其他積極證據足資證明被告有何違反選舉罷免
    法之犯行，揆諸前開說明，自不得遽為不利被告事實之認定
    ，不能證明被告犯罪，應為被告無罪判決之諭知。
據上論斷，應依刑事訴訟法第301條第1項，判決如主文。
本案經檢察官甲○○到庭執行職務。
中    華    民    國    97    年    3     月    20    日
                  刑事第十庭  審判長法  官  何秀燕
                                    法  官  顏銀秋
                                    法  官  吳金芳
以上證明與原本無異。
如不服本判決，應於收受本判決後10日內向本院提出上訴書狀，
其未具體敘述理由者，應於上訴期間屆滿後20日內，向本院補提
上訴理由書狀（須按他造當事人之人數附繕本，勿逕送上級法院
）。
中    華    民    國    97    年    3     月    20    日
                                    書記官  武凱葳


司法院資訊處製作；財團法人民間司法改革基金會備份。
